【裁判字號】    99,訴,1516
【裁判日期】    991021
【裁判案由】    營業稅
【裁判全文】
臺北高等行政法院判決
                                      99年度訴字第1516號
                                     99年10月7日辯論終結
原      告  戊○實業股份有限公司
代  表  人  甲○○
被      告  財政部臺灣省北區國稅局
代  表  人  乙○○○○○○住同上
訴訟代理人  丁○○
上列當事人間營業稅事件，原告不服財政部中華民國99年5月20
日台財訴字第09900151280號（案號：第09900973號）訴願決定
，提起行政訴訟，本院判決如下：
    主  文
原告之訴駁回。
訴訟費用由原告負擔。
    事  實
一、事實概要：
    緣被告機關查獲原告於民國（下同）92年9 月至12月間無進
    貨事實，卻取具己○實業有限公司（以下簡稱己○公司）開
    立之字軌號碼VW00000000等不實統一發票10紙，銷售額共計
    新臺幣（下同）3,635,000 元，作為進項憑證，申報扣抵銷
    項稅額181,750 元，經審理違章成立，除核定補徵營業稅18
    1,750 元外，並依行為時加值型及非加值型營業稅法（下簡
    稱營業稅法）第51條第5 款規定，按所漏稅額181,750 元處
    以3 倍之罰鍰計545,250 元。原告就罰鍰處分不服，申請復
    查，未獲變更，提起訴願遭決定駁回，遂提起本件行政訴訟
    。
二、兩造聲明：
    (一)原告聲明求為判決：1.訴願決定、原處分（含復查決定）
                          有關營業稅罰鍰處分，均撤銷。
                        2.訴訟費用由被告負擔。
    (二)被告聲明求為判決：1.駁回原告之訴。
                        2.訴訟費用由原告負擔。
三、兩造之爭點：被告以原告無進貨事實，卻取具己○公司開立
    之統一發票，作為進項憑證申報扣抵銷項稅額，處以罰鍰計
    545,250元，是否適法？
    (一)原告主張之理由：
      1.原告確有進貨事實，被告認定無進貨事實實有錯誤：
        (1)有關原告92年9 月至12月間與己○公司之交易，原告
          為爭取較低之進貨價格，採現金交易方式向己○公司
          進貨，相關貨品均經原告驗收入庫，並取據己○公司
          開立之統一發票合計3,635,000 元，作為進項憑證，
          依法申報扣抵銷項稅額181,750元，係屬合法。
        (2)惟被告以己○公司於92年4 月至12月間取得涉嫌虛設
          行號庚○○企業有限公司等異常商號開立不實統一發
          票金額，並於同期間虛偽開立不實統一發票，涉嫌幫
          助他人逃漏營業稅等情事認定原告不可能與該公司交
          易，然原告對於己○公司是否涉及虛設行號於交易時
          並無法知悉，就原告而言只要交易對手確實依約交貨
          ，原告也給付價金，此交易之真實當可確立，原告依
          對方（己○公司）開立之交易憑證（統一發票）申報
          營業稅，確已完全遵守相關法令規定，被告以原告無
          法於交易時查證之事實（己○公司是否為虛設行號）
          ，而推論原告進貨事實之不存在，實不合理，尤有甚
          者，更對善意不知情之原告處以3 倍之罰鍰546,250
          元。
        (3)查罰鍰處分係對納稅義務人之不利益行為，其違章事
          實的認定必需由被告依職權調查相關事證，積極確信
          的證據判定是否涉有違章，而非僅以他案的事實（竹
          錡公司涉嫌虛設行號乙案）及原告營利事業所得稅結
          算申報毛利率及淨利率遠低於同業利潤而推論原告進
          貨事實之不存在。是以被告之罰鍰處分實有違誤。
      2.原告之違章行為非出於故意或過失依行政罰法應不予處
        罰：
        (1)「違反行政法上義務之行為非出於故意或過失者，不
          予處罰」為行政罰法第7條第1所定明，是以行為人之
          故意或過失，應由稅捐稽徵機關負舉證責任，原告依
          一般商業模式及經驗確信系爭交易之真實，及憑證之
          合法，依法完成營業稅申報，是以原告對於被告所認
          定之違章事實並非出於故意或過失，實不致實現行政
          罰的構成要件。
        (2)縱被告以他案（己○公司涉及虛設行號案）之事實於
          判斷本案之交易是否涉有違章，亦應考量裁罰的該當
          性。原告就本稅之部分業已同意繳清，惟有關罰鍰處
          分尚請再詳予審酌，判決如聲明所示。
    (二)被告主張之理由：
      1.按「營業人當期銷項稅額，扣減進項稅額後之餘額，為
        當期應納或溢付營業稅額。……進項稅額，指營業人購
        買貨物或勞務時，依規定支付之營業稅額。」「納稅義
        務人，有左列情形之一者，除追繳稅款外，按所漏稅額
        處1 倍至10倍罰鍰，並得停止其營業……五、虛報進項
        稅額者。」為加值型及非加值型營業稅法第15條第1 項
        、第3項及第51條第5款所明定。次按「一、營業人以不
        實進項稅額憑證申報扣抵銷項稅額，而觸犯加值型及非
        加值型營業稅法（以下簡稱營業稅法）第51條第5 款規
        定之案件，參照司法院釋字第337 號解釋意旨，應以虛
        報進項稅額之營業人是否逃漏稅款為處罰要件，與開立
        憑證者之營業稅申報繳納情形無涉。二、營業人以不實
        進項稅額憑證申報扣抵銷項稅額之案件……如經查明無
        進貨事實者，除依營業稅法第15條第1項、第3項及第51
        條第5 款規定補稅處罰外，倘查獲有以詐術或其他不正
        當方法逃漏稅捐之事證，應依本部95年2月6日台財稅字
        第09504508090 號函發布『稅捐稽徵法第41條所定納稅
        義務人逃漏稅行為移送偵辦注意事項』規定移送偵辦刑
        責。三、本部83年7月9日台財稅第831601371 號函、84
        年3月24日台財稅第841614038號函、84年5 月23日台財
        稅第841624947號函及95年5月23日台財稅字第09504535
        500號令，自即日起廢止。」為財政部98年12月7日台財
        稅字第09804577370號令所明釋。
      2.原告於首揭期間無進貨事實，取具己○公司開立之統一
        發票10紙，銷售額合計3,635,000 元，作為進項憑證申
        報扣抵銷項稅額，虛報進項稅額181,750 元，經被告查
        獲，有刑事案件移送書、承諾書、調查函及專案申請調
        檔統一發票查核清單等資料影本可稽，違反前揭稅法規
        定，被告所屬中壢稽徵所核定補徵營業稅額181,750 元
        ，並處3 倍罰鍰545,250 元。
      3.查竹崎公司92年4 月至94年12月間取得涉嫌虛設行號佳
        木斯企業有限公司等異常商號開立不實統一發票金額占
        其總進項比率達86.36%，有該公司營業人進銷項交易對
        象彙加明細表可稽；又依刑事案件移送書所載，辛○○
        及壬○○係己○公司登記之前後任負責人，渠等於92年
        4 月至94年12月間基於圖利自己及幫助他人逃漏稅捐之
        概括犯意，明知該公司無進貨事實，卻取自涉嫌虛設行
        號庚○○企業有限公司等營業人開立不實統一發票1,53
        6紙，銷售額合計379,910,025元，並於同期間虛偽開立
        不實統一發票301 紙，銷售額合計390,133,371 元交付
        癸○○實業有限公司等營業人（含原告）充當進項憑證
        使用，涉嫌幫助他人逃漏營業稅18,369,908元，不法情
        事已載明甚詳，原告自無可能與該公司交易。
      4.本件被告初查時原告雖提示付款資料影本供核，並說明
        付款方式係由銀行提領部分現金支付，不足部分由保險
        金庫處理（原處分卷第33-35 頁），惟其所提示之現金
        提領金額、日期與取得統一發票金額、日期不符亦無法
        勾稽（原處分卷第29-32 頁），且每筆銀行現金提領金
        額均非整數，多有尾數零頭，與一般商業常情不合，無
        法證明確有進貨事實，復查階段經通知原告提示保險金
        庫支領登帳等資料供核，亦稱無法提示，致無從就其系
        爭事項進行審酌。
      5.本件經依準備程序原告所提示進項憑證、訂購單、驗收
        單、應付帳款收款人簽章紀錄及華南商業銀行活期存款
        存摺等影本加以查核，經被告就上述資料據以核對發現
        ：
        (1)經查原告所提示之10紙進項憑證品名列載「塑膠粒」
          、「塑膠原料」（附件1 ），惟訂購單及驗收單之品
          名均列載「PC」或「PC+ABS」（附件2 ），核與原告
          98年5月25日出具之說明書（附件3）中敘明其為3C代
          工產品，主要以射出成型電子加工之所說法不一，次
          查己○公司92年度之進貨來源廠商並無銷售「塑膠粒
          」之營業人（附件4），益證己○公司並無法提供「
          塑膠粒」之貨物得以銷售予原告。
        (2)又經被告就原告所提示之付款明細加以核對，原告主
          張92年9 月至12月間，共支付10筆貨款與己○公司，
          經查該付款明細中有6 筆金額係自華南商業銀行提領
          部分現金，不足部分由保險金庫支付，另外4 筆全數
          由保險金庫支付（附件5 ），但原告未提示保險金庫
          支領登帳及明細，其支付貨款總數3,816,730 元，核
          與其取具己○公司10紙進項憑證總數3,789,750 元不
          合，另其自銀行提領現金之金額均非整數，多有尾數
          零頭，與一般商業常情不合，且原告製作之應付帳款
          、票據簽章紀錄10紙，收款人均由「子○○」簽收（
          附件6），經查子○○並非己○公司員工，有該公司
          92 年度綜合所得稅BAN給付清單（附件7）可稽。
        (3)綜上，原告所提示之上述資料，難謂非為虛偽不實交
          易所作之相關文件，顯為臨訟補具。
      6.原告係從事其他塑膠製品製造業，92年度營利事業所得
        稅結算申報毛利率及淨利率分別為14.60﹪及1.28﹪，
        遠低於該業（行業標準代號：2109-11 ）同業利潤標準
        毛利率及淨利率20﹪及8﹪。
      7.綜上，原告無進貨事實，取具竹崎公司開立之不實進項
        憑證申報扣抵銷項稅額，已構成逃漏稅，原告並出具承
        諾書承認違章事實在案，依首揭規定，原處罰鍰545,25
        0 元並無違誤，原處分及所為復查、訴願決定並無違誤
        ，請准如答辯之聲明判決。
    理  由
一、本件被告代表人原為邱政茂，訴訟中變更為吳自心，業據被
    告新任代表人提出承受訴訟狀聲明承受訴訟，核無不合，應
    予准許。
二、按「營業人當期銷項稅額，扣減進項稅額後之餘額，為當期
    應納或溢付營業稅額。……進項稅額，指營業人購買貨物或
    勞務時，依規定支付之營業稅額。」「納稅義務人，有左列
    情形之一者，除追繳稅款外，按所漏稅額處1 倍至10倍罰鍰
    ，並得停止其營業……五、虛報進項稅額者。」為加值型及
    非加值型營業稅法第15條第1 項、第3 項及第51條第5 款所
    明定。次按「一、營業人以不實進項稅額憑證申報扣抵銷項
    稅額，而觸犯加值型及非加值型營業稅法（以下簡稱營業稅
    法）第51條第5 款規定之案件，參照司法院釋字第337 號解
    釋意旨，應以虛報進項稅額之營業人是否逃漏稅款為處罰要
    件，與開立憑證者之營業稅申報繳納情形無涉。二、營業人
    以不實進項稅額憑證申報扣抵銷項稅額之案件……如經查明
    無進貨事實者，除依營業稅法第15條第1 項、第3 項及第51
    條第5 款規定補稅處罰外，倘查獲有以詐術或其他不正當方
    法逃漏稅捐之事證，應依本部95年2 月6 日台財稅字第0950
    4508090 號函發布『稅捐稽徵法第41條所定納稅義務人逃漏
    稅行為移送偵辦注意事項』規定移送偵辦刑責。三、本部83
    年7 月9 日台財稅第831601371 號函、84年3 月24日台財稅
    第841614038 號函、84年5 月23日台財稅第841624947 號函
    及95年5 月23日台財稅字第09504535 500號令，自即日起廢
    止。」為財政部98年12月7 日台財稅字第09804577370 號令
    所明釋。
三、本件被告機關查獲原告於92年9 月至12月間無進貨事實，而
    以己○公司開立之字軌號碼VW00000000等不實統一發票10紙
    ，銷售額共計3,635,000 元，充作進項憑證，申報扣抵銷項
    稅額，致逃漏營業稅181,750 元，取有刑事案件移送書、承
    諾書、調查函及專案申請調檔統一發票查核清單等案關資料
    附案佐證，經審理原告虛報進項稅額之違章成立，乃審酌章
    情節，按所漏稅額181,750元處以3 倍之罰鍰545,250元。原
    告不服，主張系爭期間確有進貨事實，但取得虛設行號之發
    票，已繳清本稅，非故意逃漏稅捐，請從輕處罰云云，申經
    被告機關復查決定略以，（一）己○公司92年4 月至94年12
    月間取得涉嫌虛設行號庚○○企業有限公司等異常商號開立
    不實統一發票金額占其總進項比率達86.36%，有該公司營業
    人進銷項交易對象彙加明細表可稽；又依被告機關刑事案件
    移送書所載，辛○○及壬○○係己○公司登記之前後任負責
    人，渠等於92年4 月至94年12月間基於圖利自己及幫助他人
    逃漏稅捐之概括犯意，明知該公司無進貨事實，卻取自涉嫌
    虛設行號庚○○企業有限公司等營業人開立不實統一發票1,
    536紙，銷售額合計379,910,025元，並於同期間虛偽開立不
    實統一發票301紙，銷售額合計390,133,371元交付癸○○實
    業有限公司等營業人（含原告）充當進項憑證使用，涉嫌幫
    助他人逃漏營業稅18,369,908元，不法情事已載明甚詳，原
    告自無可能與該公司交易。（二）原告雖提示付款資料影本
    供核，並說明付款方式係由銀行提領部分現金支付，不足部
    分由保險金庫處理，惟查原告提示之現金提領金額、日期與
    取得統一發票金額、日期不符亦無法勾稽，且每筆銀行現金
    提領金額均非整數，多有尾數零頭，與一般商業常情不合，
    無法證明確有進貨事實，經電話通知原告提示保險金庫支領
    登帳等資料供核，亦稱無法提示，致無從就其復查事項進行
    審酌。（三）原告係從事其他塑膠製品製造業，92年度營利
    事業所得稅結算申報毛利率及淨利率分別為14.60﹪及1.28
    ﹪，遠低於該業（行業標準代號：2109-11 ）同業利潤標準
    毛利率及淨利率20﹪及8﹪ 。（四）綜上，原查核認原告系
    爭期間無進貨事實，取具己○公司開立之不實進項憑證，申
    報扣抵銷項稅額，已構成逃漏稅，且原告並出具承諾書承認
    違章事實在案，乃依首揭規定裁處罰鍰545,250 元，並無違
    誤為由，駁回其復查之申請。原告猶表不服，提起訴願遭決
    定駁回。
四、原告循序起訴意旨略以：原告採現金交易方式向己○公司進
    貨，相關貨品均經驗收入庫，並取據該公司開立之統一發票
    ，作為進項憑證，申報扣抵銷項稅額，係屬合法。原告對於
    己○公司是否涉及虛設行號，於交易時並無法知悉，就原告
    而言只要對方依約交貨，原告給付價金，此交易之真實當可
    確立。被告應依職權調查相關事證，而非僅以他案的事實，
    及原告營利事業所得稅結算申報毛利率及淨利率遠低於同業
    利潤而推論原告進貨事實之不存在。原告之違章行為非出於
    故意或過失，依行政罰法應不予處罰云云。
五、本件兩造之爭點為：被告以原告無進貨事實，卻取具己○公
    司開立之統一發票，作為進項憑證申報扣抵銷項稅額，處以
    罰鍰計545,250 元，是否適法？經查：
（一）稅法上客觀舉證責任，進項稅額涉及稅捐債權之成立，計
      算營業人實際應納稅額時，列為計算之減項，屬稅捐債務
      之消滅事實，故有關進項稅額之存在應由主張扣抵之納稅
      義務人負舉證責任，其必須證明「進貨事實」之真實性，
      又有關真實之交易及交易之書面資料，係由原告作成，交
      易之對象原告知之最詳，交易之書面資料又完全由其所掌
      握，基於「證據資料掌握」與「舉證便利」等因素對舉證
      責任分配法則之影響，原告自應就證據資料蒐集及詮釋負
      擔部分協力義務，此亦為司法院釋字第537 號解釋意旨所
      闡明。
（二）查原告於92年9 月至12月間無進貨事實，而以己○公司開
      立之字軌號碼VW00000000等不實統一發票10紙，銷售額共
      計3,635,000 元，充作進項憑證，申報扣抵銷項稅額，致
      逃漏營業稅181,750 元之事實，有統一發票、原告98年6
      月15日出具承認無進貨事實取得己○公司開立不實統一發
      票，作為進項憑證並申報扣抵銷項稅額之承諾書、調查函
      及專案申請調檔統一發票查核清單等案關資料附原處分卷
      內可稽。參以竹崎公司92年4 月至94年12月間取得涉嫌虛
      設行號庚○○企業有限公司等異常商號開立不實統一發票
      金額占其總進項比率達86.36%，有該公司營業人進銷項交
      易對象彙加明細表可佐（附原處分卷內第78-96 頁）。
（三）原告雖提示進項憑證、訂購單、驗收單、應付帳款收款人
      簽章紀錄及華南商業銀行活期存款存摺（付款資料）等影
      本，並說明付款方式係由銀行提領部分現金支付，不足部
      分由保險金庫處理云云；惟其所提示之現金提領金額、日
      期與取得統一發票金額、日期不符，無法勾稽（參原處分
      卷第29-32 頁），且每筆銀行現金提領金額均非整數，多
      有尾數零頭，與一般商業常情不合，原告復未能提示保險
      金庫支領登帳等資料供核，無法證明確有進貨事實。況查
      原告所提示之10紙進項憑證品名列載「塑膠粒」、「塑膠
      原料」（附件1-本院卷第89-92 頁），惟訂購單及驗收單
      之品名均列載「PC」或「PC+ABS」（附件2-本院卷第94-1
      07頁），核與原告98年5 月25日出具之說明書（附件3-本
      院卷第108-109 頁）中敘明其為3C代工產品，主要以射出
      成型電子加工之所說法不一；又己○公司92年度之進貨來
      源廠商並無銷售「塑膠粒」之營業人（附件4-進項來源明
      細表- 本院卷第116-118 頁），益證己○公司並無法提供
      「塑膠粒」之貨物得以銷售予原告。
（四）次查，原告主張92年9 月至12月間，共支付10筆貨款與竹
      錡公司，該付款明細中有6 筆金額係自華南商業銀行提領
      部分現金，不足部分由保險金庫支付，另外4 筆全數由保
      險金庫支付云云（附件5-支付明細表- 本院卷第123 頁）
      ；但原告非但未提示保險金庫支領登帳及明細供核，其支
      付貨款總數3,816,730 元，亦核與其取具己○公司10紙進
      項憑證總數3,789,750 元不合。且原告製作之應付帳款、
      票據簽章紀錄10紙，收款人均由「子○○」簽收（附件6-
      簽收單據- 本院卷第124-129 頁）。查子○○並非己○公
      司員工，有該公司92年度綜合所得稅BAN 給付清單（附件
      7-- 本院卷第130 頁）可稽。原告亦自承並無證據證明係
      透過子○○為系爭交易之事實（參本院99年10月7 日言詞
      辯論筆錄）。又原告係從事其他塑膠製品製造業，92年度
      營利事業所得稅結算申報毛利率及淨利率分別為14.60 ﹪
      及1.28﹪，遠低於該業（行業標準代號：2109-11 ）同業
      利潤標準毛利率及淨利率20﹪及8 ﹪。綜上，被告認原告
      無進貨事實，取具竹崎公司開立之不實進項憑證申報扣抵
      銷項稅額，已構成逃漏稅，核屬有據。
（五）末按「納稅義務人，有左列情形之一者，除追繳稅款外，
      按所漏稅額處1 倍至10倍罰鍰，並得停止其營業……五、
      虛報進項稅額者。」為首揭加值型及非加值型營業稅法第
      51條第5 款所明定。又營業人有自實際交易相對人取得憑
      證之義務，購買貨物或勞務之進項憑證持有人自有查證實
      際交易對象之注意義務，原告無進貨事實，取具己○公司
      所開立之統一發票，作為進項憑證申報扣抵銷項稅額，致
      虛報進項稅額，顯有應注意、能注意而不注意之情，縱非
      故意，仍有過失，自應處罰。被告審酌原告於裁罰處分核
      定前已補繳稅款及以書面承認違章事實等情，乃按所漏稅
      額181,750 元處以3 倍之罰鍰計545,250 元，並無不合。
六、綜上論述，原告起訴論旨，並非足採。被告機關以原告無進
    貨事實，卻取具己○公司開立之統一發票，作為進項憑證申
    報扣抵銷項稅額，處以罰鍰計545,250 元，揆諸首揭規定，
    並無違誤，復查及訴願決定，遞予維持，亦無不合，原告徒
    執前詞，訴請撤銷，為無理由，應予駁回。
七、本件事證已臻明確，兩造其餘主張及證據，核與本判決所得
    心證及結果不生影響，毋庸逐一論述，附此敘明。
八、據上論結，本件原告之訴為無理由，爰依行政訴訟法第98條
    第1 項前段，判決如主文。
中    華    民    國    99    年    10    月    21    日
                       臺北高等行政法院第六庭
                               審判長法  官     闕銘富
                                     法  官     林育如
                                     法  官     許瑞助
上為正本係照原本作成。
如不服本判決，應於送達後20日內，向本院提出上訴狀並表明上
訴理由，如於本判決宣示後送達前提起上訴者，應於判決送達後
20日內補提上訴理由書（須按他造人數附繕本）。
中    華    民    國    99    年    10    月    21    日
                                     書記官     吳芳靜

司法院資訊處製作；財團法人民間司法改革基金會備份。
